【裁判字號】    98,台上,4488
【裁判日期】    980806
【裁判案由】    違反毒品危害防制條例等罪
【裁判全文】
最高法院刑事判決            九十八年度台上字第四四八八號
上訴人即被告  甲○○
上   訴   人
即被告之配偶  乙○○
上列上訴人等因被告違反毒品危害防制條例等罪案件，不服台灣
高等法院台南分院中華民國九十八年五月一日第二審判決（九十
八年度上訴字第四二三號，起訴案號：台灣台南地方法院檢察署
九十七年度毒偵字第八六九號），提起上訴，本院判決如下：
    主  文
上訴駁回。
    理  由
一、施用第一級毒品部分：
按刑事訴訟法第三百七十七條規定：上訴於第三審法院，非以判
決違背法令為理由不得為之；是提起第三審上訴，應以原判決違
背法令為理由，係屬法定要件；如果上訴理由書狀並未依據卷內
訴訟資料具體指摘原判決不適用何種法則或如何適用不當，或所
指摘原判決違法情事顯與法律規定得為第三審上訴理由之違法情
形不相適合時，均應認其上訴為違背法律上之程式，予以駁回。
又按不服地方法院之第一審判決而上訴者，須提出上訴書狀；上
訴書狀並應敘述具體理由，此為法定必備之程式。倘上訴書狀已
敘述理由，但所敘述者非屬具體理由，則屬不符上訴之法定程式
，由第二審法院以其上訴不合法律上程式，判決駁回，刑事訴訟
法第三百五十條第一項、第三百六十一條第二項及第三百六十七
條前段定有明文。本件原判決以上訴人即被告（下稱被告）甲○
○就第一審論處其施用第一級毒品罪刑（處有期徒刑一年）之判
決，提起第二審上訴，其上訴狀未敘述具體理由，因認其上訴違
背法定要件，因而不經言詞辯論，逕以判決駁回被告此部分之第
二審上訴。從形式上觀察，原判決並無違背法令之情形。被告之
上訴意旨略稱：被告確於民國九十六年七月二日起自費至醫院辦
理美沙酮替代療法治療毒癮，於治療期間被查獲施用第一級毒品
，應符合毒品危害防制條例第二十一條第一、二項之規定，檢察
官自應為不起訴之處分。第一審判決竟認上開規定不包括治療中
再犯施用毒品之罪在內，但依上開規定文義觀之，該條所謂「治
療中經查獲」，係指「治療當中經查獲」或「治療中倘經查獲」
，方符合該條鼓勵吸毒者戒毒自新之立法意旨，況台灣台南地方
法院檢察署九十七年度毒偵緝字第三０號、九十七年度毒偵字第
二０二三號二案與本件情形相同，檢察官均為不起訴之處分。原
審未予詳查，竟以第一審判決適用法則並無違誤，而認被告之第
二審上訴理由，並無可取，難認係具體理由，乃逕予駁回被告此
部分之第二審上訴，自有違誤等語。
惟按毒品危害防制條例第二十一條第一項、第二項分別規定：「
犯第十條之罪者，於犯罪未發覺前，自動向行政院衛生署指定之
醫療機構請求治療，醫療機構免將請求治療者送法院或檢察機關
」、「依前項（指第一項）規定治療中經查獲之被告或少年，應
由檢察官為不起訴處分或由少年法院為不付審理之裁定，但以一
次為限」。所稱「依前項規定治療中經查獲」，係指依該條第一
項規定，犯同條例第十條之罪者，於犯罪未發覺前，即自動向行
政院衛生署指定之醫療機構請求治療，而於治療中始經查獲該項
未發覺之犯罪而言。如行為人於參與減害替代療法後，於治療期
間，難忍毒癮，再度施用毒品，即與該條鼓勵戒毒自新之立法意
旨相悖，自無該條之適用。原判決於理由內說明被告係於九十六
年七月二日起至國立成功大學附設醫院接受美沙酮替代療法治療
毒癮，於治療期間之九十七年二月十五日施用第一級毒品為警查
獲，並無毒品危害防制條例第二十一條第二項規定之適用，被告
上訴第二審之上訴狀內主張其符合該項規定，指摘第一審判決不
當，難認係具體理由，乃認其第二審此部分之上訴不合法律上之
程式，而不經言詞辯論，逕以判決駁回；經核於法並無不合。上
訴意旨徒憑己見，漫事指摘並任意解釋法律，殊非適法，應認被
告此部分之上訴違背法律上之程式，予以駁回。至被告所舉之上
開檢察官之不起訴處分書，係個案見解，並無一般之拘束力，併
予敘明。另查第三審上訴書狀，應敘述上訴之理由，其未敘述者
，得於提起上訴後十日內補提理由書於原審法院，已逾上述期間
，而於第三審法院未判決前仍未提出上訴理由書狀者，第三審法
院應以判決駁回之，刑事訴訟法第三百八十二條第一項、第三百
九十五條後段規定甚明。被告之配偶乙○○依刑事訴訟法第三百
四十五條規定，於九十八年五月十三日獨立提起上訴，惟於本院
未判決前仍未提出上訴理由，依上開規定，乙○○關於此部分之
上訴應非合法，亦予駁回。
二、施用第二級毒品部分：
按刑事訴訟法第三百七十六條所列各罪之案件，經第二審判決者
，不得上訴於第三審法院，法有明文。被告另犯施用第二級毒品
罪，該罪核屬刑事訴訟法第三百七十六條第一款之案件，既經第
二審判決，自不得上訴於第三審法院，被告及乙○○分別提起本
件上訴，未聲明為一部上訴，視為全部上訴，其等復就此部分一
併提起上訴，應為法所不許，均予駁回。
據上論結，應依刑事訴訟法第三百九十五條，判決如主文。
中    華    民    國  九十八  年    八    月    六    日
                      最高法院刑事第七庭
                          審判長法官  林  永  茂
                                法官  吳  昆  仁
                                法官  蘇  振  堂
                                法官  蕭  仰  歸
                                法官  林  立  華
      本件正本證明與原本無異
                                      書  記  官
中    華    民    國  九十八  年    八    月   十三   日
                                                      v


司法院資訊處製作；財團法人民間司法改革基金會備份。
